【裁判字號】    98,訴,3880
【裁判日期】    990203
【裁判案由】    殺人未遂
【裁判全文】
臺灣板橋地方法院刑事裁定              98年度訴字第3880號
公  訴  人  臺灣板橋地方法院檢察署檢察官
被      告  甲○○
選任辯護人  馮志剛律師
上列被告因殺人未遂案件，經檢察官提起公訴（98年度偵字第27
408 號），本院判決如下：
    主  文
本件公訴不受理。
    理  由
一、公訴意旨略以：被告甲○○與告訴人戊○○雙方為鄰居關係
    ，素無往來，亦未結怨，被告甲○○於民國98年10月3 日凌
    晨0 時30分許，因不滿告訴人戊○○及其家屬等人，在位於
    臺北縣土城市○○路139 巷37號住處之庭院內烤肉大聲喧嘩
    ，遂基於殺人之犯意，持客觀上具有殺傷人體危險性之藍波
    刀，自行進入上開住處之庭院（侵入住宅部份，未據告訴）
    ，高喊「我要衝進去殺人」等語，直接走向告訴人戊○○質
    問「是不是很囂張、是不是帶頭的」，隨即趁告訴人不及反
    應之際，持攜帶之藍波刀刺向告訴人心臟部位之要處，告訴
    人見狀以左手阻擋閃避，致左手遭砍傷而受有左手肘撕裂傷
    8 ×0.5 ×0.2 公分、左手肘撕除傷及擦傷等傷害，告訴人
    之子丁○○見狀亦趨前阻止被告繼續揮刺，復合力將被告制
    服並報警處理，告訴人方倖免於死，因認被告涉有刑法第271
    條第2 項、第1 項之殺人未遂罪嫌等語。
二、按犯罪事實應依證據認定之，無證據不得認定犯罪事實；不
    能證明被告犯罪者，應諭知無罪之判決，刑事訴訟法第154
    條第2 項、第301 條第1 項分別定有明文。又刑事訴訟法上
    所謂認定事實之證據，係指足以認定被告確有犯罪行為之積
    極證據而言，該項證據自須適合於被告犯罪事實之認定，始
    得採為斷罪資料；且事實之認定應憑證據，如未發現相當證
    據，或證據不足以證明，自不能以推測或擬制之方法，以為
    裁判之依據；次按認定不利於被告之事實，須依積極證據，
    茍積極之證據本身存有瑕疵而不足為不利於被告事實之認定
    ，即應為有利於被告之認定，更不必有何有利之證據，而此
    用以證明犯罪事實之證據，猶須於通常一般人均不至於有所
    懷疑，堪予確信其已臻真實者，始得據以為有罪之認定，倘
    其證明尚未達到此一程度，而有合理性之懷疑存在，致使無
    從為有罪之確信時，即應為無罪之判決，最高法院29年上字
    第3105號、30年上字第816 號、40年臺上字第86號、76年臺
    上字第4986號判例意旨及82年度臺上字第163 號判決意旨可
    資參照。
三、公訴人認被告涉有刑法第271 條第2 項、第1 項之殺人未遂
    罪嫌，無非係以：被告於不否認上揭客觀事實、證人即告訴
    人戊○○、證人丁○○及丙○○（起訴書誤載為黃戚寧，業
    經公訴人當庭更正）等3 人於警詢暨偵查中之證言、亞東紀
    念醫院診斷證明書1 紙、扣案之藍波刀1 把、現場監視器光
    碟1 片及監視器翻拍照片6 張等件為其論據。訊據被告固坦
    承於上揭時、地持藍波刀傷害告訴人戊○○，致其受有前揭
    傷害之事實，惟堅詞否認有何殺人未遂之犯行，辯稱：當日
    伊於家中喝了點酒，想要睡覺，當時時間已經很晚，但告訴
    人家中尚在烤肉喧嘩，一時氣憤自工具箱拿了多年前所買的
    藍波刀去跟他們理論，過程中因伊有喝酒，意識有點模糊，
    氣憤之下劃傷對方，伊僅有傷害對方，而未有殺人之犯意等
    語。
四、經按被告以外之人於偵查中向檢察官所為之陳述，除顯有不
    可信之情況者外，得為證據，刑事訴訟法第159 條之1 第2
    項定有明文。查證人戊○○、丁○○及丙○○於偵查中經檢
    察官以證人身分傳訊具結所為之證述，為被告以外之人於偵
    查中向檢察官所為之陳述，除顯有不可信之情況者外，原則
    上得作為證據，且為保障被告對上開證人之詰問權，本院於
    審理中業已依當事人之聲請傳訊該等證人到庭進行交互詰問
    ，而檢察官及被告、辯護人已就上開3 位證人於偵查中之證
    述事項詰問各該證人，亦足認被告就證人戊○○、丁○○及
    丙○○於偵查之證言，已行使反對詰問權，且證人戊○○、
    丁○○及丙○○於偵查中向檢察官所為之陳述，業經具結在
    案，復無證據證明有顯不可信之情況，自有證據能力。次按
    被告以外之人於檢察事務官、司法警察官或司法警察調查中
    所為之陳述，與審判中不符時，其先前之陳述具有較可信之
    特別情況，且為證明犯罪事實存否所必要者，始得為證據，
    刑事訴訟法第159 條之2 已有明文規定。本案證人戊○○、
    丁○○及丙○○在警詢之供述，均核屬被告以外之人於審判
    外所為之陳述，被告復已就上揭證人在警詢中之證詞爭執無
    證據能力，且經本院比對證人戊○○、丁○○及丙○○於警
    詢及審理中所為之陳述內容，乃屬相符，僅審判中針對事發
    當時之細節再更為詳細描述而已，然其等上揭於審判外所為
    之陳述，既經辯護人主張該證據無證據能力即不同意引為證
    據方法，則揆諸上開規定，應認證人戊○○、丁○○及丙○○在警詢時所言，無證據能力，均先予敘明。
五、經查，被告於上揭時、地持其所有之藍波刀1 把砍傷告訴人
    戊○○，致其受有左手肘撕裂傷8 ×0.5 ×0.2 公分、左手
    肘撕除傷及擦傷等傷害，業據被告於審理中供承在卷，並經
    告訴人即證人戊○○、證人丁○○及丙○○於偵查及本院審
    理中就此部分情節證述明確，復有亞東紀念醫院診斷證明書
    1紙附卷可稽（見臺灣板橋地方法院檢察署98年度偵字第274
    08號卷第29-34 、42-44 頁；本院卷第9-11、37-42 、58-7
    7 頁），暨有扣案之藍波刀1 把足考，且經臺北縣政府警察
    局以DNA-STR 型別之血跡鑑定方式，分別由扣案藍波刀之左
    、右刀刃處各採驗出一男性DNA-STR 型別，經鑑定結果皆與
    被害人戊○○之DNA-STR 型別相同，此有臺北縣政府警察局
    98年11月13日北縣警鑑字第0980171705號血跡鑑驗書影本1
    份在卷可參（見本院卷第46-47 頁），上開事實，堪先予認
    定。然按殺人未遂之成立，係以有殺害他人生命之故意，並
    著手於殺人行為之實行，而未發生死亡之結果為要件；倘行
    為人並無使人喪失生命之故意，僅在使人之身體、健康受到
    傷害，則僅構成傷害罪。故殺人未遂、傷害之區別，端賴行
    為人行為時，究出於殺人或傷害之犯意而定，審理事實之法
    院，應就案內一切證據，詳查審認，視其犯罪之動機、殺傷
    之次數、所殺傷部位、傷勢程度、犯後態度等綜合判斷，俾
    為認定（最高法院85年台上字第5611號判決意旨參照）；又
    殺人與傷害之區別，應以有無殺意為斷，即行為人於下手時
    有無決意取被害人生命為準，至於被害人受傷處是否致命部
    位，及傷痕多寡、輕重為何等，亦僅得供審判者心證之參考
    ，究不能據為絕對之標準（最高法院19年上字第718 號判例
    意旨、93年度台上字第618 號判決意旨、90年度台上字第18
    97號判決意旨參照）。準此，殺人犯意之存否，固係隱藏於
    行為人內部主觀之意思，被害人傷痕之多寡？受傷處所是否
    即為致命部位？傷勢輕重程度、加害人下手情形、所用兇器
    為何？並與被害人曾否相識？有無宿怨等情，雖不能執為區
    別殺人與傷害之絕對標準，然仍非不得盱衡審酌事發當時情
    況，觀其行為動機，視其下手情形、用力輕重、砍向部位之
    手段，佐以其所執兇器、致傷結果、與被害人之關係暨行為
    後之情狀等予以綜合觀察論斷。經查：
  (一)由被告持刀揮砍告訴人戊○○之情節觀之：
  1.告訴人即證人戊○○於審理中證稱：當時我們門開著，我與
    三個小孩、我太太、我爸媽、還有小孩的女朋友在門內之樓
    下陽台烤肉，當時被告持藍波刀突然敲門內信箱進入我家，
    對我說這裡是誰帶頭的，當時我坐著，我就看著他，後來我
    準備起來，他說我搖擺喔，並以台語說他想要殺人還是要給
    你死之類的話，被告就右手持刀平行朝接近我心臟之部位劃
    過來，被告刺過來時，我正要起身，大約是我現在坐在法庭
    席上之高度，我準備要起來時，被告的手就往前舉，剛好就
    是我心臟的位置，當時被告距離我大約1 公尺左右，刀子則
    距我約我手伸直之距離，我是用手揮擋時順勢起身，我用左
    手撥開他，結果刀子劃到我的左手肘，我就站起來，把刀搶
    過來，我的小兒子丁○○看到就幫忙我將刀子搶下來，搶刀
    過程中，我用我的手握住被告持刀的右手，被告手還一直在
    動，類似要掙脫或是要刺人，不過當時刀子已經無法朝向任
    何人，而當我跟兒子握住他要搶下他的刀子時，他還一直掙
    扎、抗拒，一直在罵，但罵什麼我聽不清楚，我並不知道被
    告是否要致我於死地，也不知道被告當時要傷害的對象是否
    是針對我，我不認識被告，之前也沒有仇恨，當天我是第一
    次見到他，之後我的大兒子就將刀子搶下，後來我大兒子就
    將刀子用報紙包著放在大廳裡面，一直到被告被我們制服、
    警察來後，我們才把刀子拿出來，當時很亂，好像是叫我們
    對面的報警。在被告身上我並沒有聞到酒味，但被告意識好
    像有點不清楚，因為我們制止、壓制他在地上時，他口中還
    一直念念有詞，所以我才認為他精神恍惚等語（見本院卷第
    60-65 頁）。
  2.證人丁○○於審理中亦證稱：當時我們在烤肉，門沒有關，
    我在我父親左手邊距離約2 公尺的位置，被告突然進來，持
    藍波刀往我父親身上刺過去，他當時是右手持刀，他刺過去
    之前有問我父親是不是帶頭的，然後好像沒有說什麼就刺過
    去，是朝心臟的位置刺去，當時我父親正要起身，被告距我
    父親不到1 公尺，被告手平舉刺過去剛好就是心臟的位置，
    被告好像喝醉酒，力氣很大。被告看來感覺就像有喝醉的樣
    子，但我認為被告很清楚自己做什麼，被告持刀刺我父親時
    ，我父親有用左手擋住，我就過去把刀子搶下來，搶刀的過
    程中被告仍有抗拒、一直揮刀，但是並沒有朝特定人揮動，
    他衝進來之前，在門口好像有說要進來殺人之類的話，我不
    知道被告為何要進來刺我父親，之前並沒有發生爭執，我認
    為被告當時已失控，他進來的目的很明確，而且他進門之前
    有說要進來殺人，所以我認為被告要致我父親於死地等語（
    見本院卷第65-69 頁）。
  3.證人丙○○則於審理中證稱：當時我們門是開的，被告直接
    走進來，拿著刀，然後有叫囂，並且對著我父親罵，他好像
    用台語說我父親很囂張之類的話，被告開始叫囂時，我父親
    就叫我先進去客廳，然後被告就想要衝進我家，但被我父親
    擋在陽台，我在客廳裡面並沒有看到被告拿刀刺我父親之經
    過，僅看到我父親他們一群人就圍住被告、抓住被告，被告
    手上尚有刀，被告口中還說著我要進去殺人之類的話，我不
    清楚被告有沒有喝酒，但是被告有點亢奮，我不清楚被告為
    何要傷害我父親，我們與被告之前沒有爭執等語（見本院卷
    第69-71 頁）。
  4.是以，由證人戊○○、丁○○、丙○○等3 人之前揭證述情
    節可知，證人戊○○雖遭被告持藍波刀攻擊，但被告在開始
    揮刀之際，戊○○即以左手阻擋，被告所持之利刃因而劃到
    戊○○之左手肘，致其僅受到左手肘撕裂傷、撕除傷及擦傷
    之輕傷，足認被告下手揮砍刀子之力道，尚未達欲取其性命
    之猛烈情狀，否則被告當時所使用之刀具核係十分鋒利之藍
    波刀，此觀之照片即明（見偵卷第31頁），倘被告果有意致
    告訴人戊○○於死地，其乃正值壯年，告訴人又不及防備且
    手無寸鐵，復處於半蹲姿之較劣勢位置，被告自可持利刃朝
    其重要部位猛力刺擊，告訴人又怎能順利抵擋，倖免於難，
    且僅受有輕傷而已。再者，被告揮刀後，告訴人及其子丁○○隨即控制其持刀之右手，無法再持續朝向任何人攻擊，或
    對他人之生命、身體產生威脅，之後旋即遭人奪下手中所持
    之藍波刀，故被告當時手中雖持有利刃並持續掙扎、揮動，
    但應係其手遭他人控制後之掙扎、抗拒等反射動作，自無從
    認定其仍有繼續攻擊告訴人，而欲奪其性命而後快之積極追
    殺行為。另依證人戊○○所述，當時其家人共計有8 人在庭
    院烤肉，就人數言，顯較被告隻身1 人居於絕對之優勢，另
    經本院勘驗現場監視器光碟可知，被告之後即遭戊○○及丁○○等多位家人強力拉出門外為制服並壓制於地上，戊○○
    之父親隨即跟出門外並以拳頭毆打被告等節，有勘驗筆錄1
    份（見本院卷第43-44 頁）附卷可考，此除可徵告訴人所受
    之傷勢應非嚴重外，依被告當時所處之環境，實難認其有欲
    殺害告訴人之意圖與能力。執此以觀，被告當時並未朝告訴
    人要害部位特意重擊，告訴人尚能反抗並隨即將之制服，被
    告並無再繼續追殺之舉措，足徵被告應無殺人之故意。至於
    證人戊○○、丁○○、丙○○等3 人於偵、審中均雖指被告
    當時是站在戊○○面前持藍波刀刺向其心臟位置云云，然被
    告、告訴人自承渠等之身高分別為164 公分、168 公分，經
    本院諭知被告與告訴人兩人站立，被告右手平舉之結果，被
    告平舉右手之高度恰為告訴人心臟位置，則依當時情況，被
    告右手平舉持刀站於告訴人面前時，刀尖自是指向告訴人心
    臟位置，況被告之刀子斯時尚距離告訴人身體約有1 公尺遠
    ，公訴人單憑被告持刀方式即論被告自始即朝告訴人心臟位
    置攻擊，尚嫌速斷，無足為不利於被告之認定。
  (二)再就告訴人戊○○受傷之情形觀之：被告持藍波刀劃傷告訴
    人戊○○，致其受有左手肘撕裂傷8 ×0.5 ×0.2 公分、左
    手肘撕除傷及擦傷之事實，此有亞東紀念醫院診斷證明書1
    紙存卷可佐（見偵卷第29頁），是告訴人所受之傷勢應未達
    致命之程度，此外，被害人除左手肘受傷之外，並無致命傷
    勢或其他任何嚴重危及被害人生命安全之傷勢，是依告訴人
    之受傷情形判斷，被告當時並未使以全力而欲取告訴人之性
    命，亦無致使其所受之傷害已達重大不治或難治之程度，告
    訴人所受傷勢，屬普通傷害之範疇，由此觀之，亦難遽認被
    告當時持藍波刀向被害人揮砍係有欲置被害人於死之意。
  (三)復由雙方關係及行為動機研判：被告與告訴人平日既為鄰居
    ，彼此間並不熟識，之前也無仇恨，除據被告供陳在卷外，
    亦經證人戊○○、丁○○及丙○○等人證述明確。按醫學文
    獻上認吐氣所含酒精濃度達每公升0.25毫克者，有輕度協調
    功能降低之現象；每公升達0.5 毫克者，有反應較慢、感覺
    減低、影響駕駛等現象；每公升達0.75毫克者，思考與個性
    行為均會改變；達到每公升1.0 毫克時，步態不穩，噁心嘔
    吐，精神混惑不清晰，此經行政院國軍退除役官兵輔導委員
    會臺北榮民總醫院（88）北總內字第26868 號函釋明確。查
    被告行為後，經警測得其呼氣酒精濃度已達每公升0.9 毫克
    ，有酒精測定紀錄表1 紙在卷可查（見偵卷第28頁）。依上
    開說明，被告當時之精神狀況受酒精作用，應有思考、個性
    改變，甚或精神混惑不清晰之現象，證人戊○○及丙○○在
    本院亦證被告當時有精神恍惚、亢奮等情，衡之一般人處於
    酒醉之狀態下，其行為與意識難免有脫逸之情形，被告與告
    訴人平日既為鄰居，彼此間無深仇大恨，被告自無萌生致告
    訴人於死地之動機，是故被告雖有持刀朝告訴人之心臟部位
    揮砍、叫囂「要衝進去殺人」等語，非必有致告訴人於死之
    意思，自不足以被告酒後持刀朝人體之要害砍殺、揚言欲致
    告訴人於死地甚或表明其主觀殺意之言語，即判斷被告主觀
    上有殺人之故意。換言之，被告會持藍波刀前往告訴人家中
    朝其揮砍1 刀，可徵被告持刀傷害告訴人之目的，不過係因
    其處於酒醉狀態下之脫序行為，另參被告亦曾有因酒醉後於
    臺北縣土城市○○路139 巷77號1 樓處（即其居處附近）大
    聲咆哮、敲打住戶玻璃之舉，此有臺北縣政府警察局土城分
    局98年11月3 日北縣警土刑字第0980039913號函檢送被告暨
    其太太乙○○於97年間之相關報案紀錄單影本各1 份在卷可
    佐（見偵卷第21-22 頁），是被告所辯伊於家中喝了點酒，
    想要睡覺，當時時間已經很晚，但告訴人家中尚在烤肉喧嘩
    ，一時氣憤自工具箱拿了多年前所買的藍波刀去跟他們理論
    等語，非不足採，被告所為顯係出於醉意所致之意氣之爭，
    而有傷害告訴人身體以達洩憤目的之故意甚明。
  (四)據上事證判斷，被告縱有持藍波刀攻擊告訴人，並因此造成
    告訴人前開傷害之結果，但衡酌雙方之關係暨當日發生衝突
    之起因，以及被告下手時所處之環境、下手之方式、砍傷告
    訴人之情狀、告訴人受傷之程度、受傷位置及輕重等情節，
    僅得證明被告有持刀攻擊告訴人，並致其受有普通傷害之事
    實，尚不足認定被告有殺害告訴人之犯意，惟該把藍波刀尖
    銳，砍傷告訴人之身體，當會造成傷害，且確已使告訴人受
    有上述之傷害，此應被告所明知，竟仍手持藍波刀砍傷告訴
    人，被告甲○○具有傷害之故意甚明，堪以認定。被告辯稱
    ：伊只有傷害犯意，沒有要殺人等語，即非子虛，是依罪疑
    惟有利於被告之原則，被告上揭犯行，應僅構成刑法第277
    條第1 項之傷害罪。
六、綜前所述，本件依公訴人所提證據、證人等之證言及本案相
    關證據判斷，尚無從遽認被告係出於殺人之故意而為前揭傷
    害告訴人之行為。此外，復查無其他積極證據可資證明被告
    於行為之時確存有殺人犯意，被告自無成立殺人未遂犯行之
    可能。公訴意旨認被告係犯刑法第271 條第2 項、第1 項之
    殺人未遂罪嫌，容有誤會，本案被告至多應僅構成刑法第27
    7 條第1 項之普通傷害罪（本案非屬科刑或免刑判決，尚無
    變更起訴法條之問題，高法院71年度臺上字第6600號判決要
    旨可資參照）。
七、末按告訴乃論之罪，告訴人於第一審辯論終結前得撤回其告
    訴；又未經告訴或告訴經撤回者，應諭知不受理之判決，刑
    事訴訟法第238 條第1 項、第303 條第3 款分別定有明文。
    本件被告持刀砍傷告訴人之行為，應係犯刑法第277 條第1
    項之傷害罪，業如前述，則依同法第287 條前段之規定，即
    須告訴乃論。茲因告訴人於本院審理中，業以雙方已經和解
    為由，具狀撤回告訴，此有撤回告訴狀及和解書附卷可憑（
    參見本院卷第27-29 頁），揆諸前開說明，自應諭知不受理
    之判決。
據上論斷，應依刑事訴訟法303 條第3 款，判決如主文。
中    華    民    國    99    年    2     月    3     日
                  刑事第二十庭  審判長法  官  邱景芬
                                      法  官  廖怡貞
                                      法  官  吳佳穎
以上正本證明與原本無異。
如不服本判決應於收受判決後10日內向本院提出上訴書狀，並
應敘述具體理由。其未敘述上訴理由者，應於上訴期間屆滿後
20日內向本院補提理由書（均須按他造當事人之人數附繕本）
「切勿逕送上級法院」。
                                      書記官  周百川
中    華    民    國    99    年    2     月    3     日

司法院資訊處製作；財團法人民間司法改革基金會備份。
